臺灣臺北地方法院刑事判決　　　　　　　　　　　　　九十三年度訴字第三九九號
　　公　訴　人　臺灣臺北地方法院檢察署檢察官
　　被　　　告　甲○○
右列被告因違反稅捐稽徵法等案件，經檢察官提起公訴（九十二年度偵緝字第一三五
八號），本院判決如左：
    主  文
甲○○從事業務之人，明知為不實之事項，而登載於其業務上作成之文書，足以生損
害於公眾及他人，處有期徒刑貳月，如易科罰金，以佰元折算壹日。
    事  實
一、甲○○係設於臺北市○○街八十八號六樓之一俊彥國際有限公司（下稱俊彥公司
    ，現停止營業）之代表人，為稅捐稽徵法上之公司負責人，並為從事填報各類所
    得稅扣繳暨免扣繳憑單業務之人。明知乙○○於民國八十七年間並未在該公司任
    職支薪，為逃漏俊彥公司應納之營利事業所得稅，竟基於行使業務上登載不實文
    書之犯意，於八十八年間向財政部臺灣省北區國稅局辦理八十七年度營利事業所
    得稅結算申報時，製作乙○○領取薪資二十萬元之工資表，委託不知情之不詳會
    計師於甲○○業務上作成之員工八十七年度各類所得扣繳暨免扣繳憑單（下稱扣
    繳憑單）上虛偽登載乙○○向俊彥公司領取新臺幣（下同）二十萬元之薪資，將
    上開不實之薪資金額列為俊彥公司之營業費用，使之營業成本增加，營利所得減
    少，再持向財政部臺北市國稅局萬華稽徵所申報而行使之（起訴書誤載為臺灣省
    北區國稅局），欲以此不正當方法逃漏俊彥公司所應繳納之八十七年度營利事業
    所得稅（俊彥公司八十七年度營利事業所得稅經核定課稅所得為虧損，剔除虛報
    之薪資後無應納稅額），足以生損害於乙○○及稅捐機關稅捐稽徵之正確性。
二、案經乙○○訴請臺灣臺北地方法院檢察署檢察官偵查起訴。
    理  由
一、訊據被告甲○○固不否認其為俊彥公司負責人，為從事填報各類所得稅扣繳暨免
    扣繳憑單業務之人，又乙○○並未在俊彥公司任職支薪，竟於八十八年間提出乙○○在俊彥公司支領薪資二十萬元之工資表，委由不知情之不詳會計師製作乙○○之扣繳憑單後向財政部臺北市國稅局萬華稽徵所申報而行使之，欲逃漏俊彥公
    司應納之營利事業所得稅等情，核與告訴人乙○○於偵查中證述並未在俊彥公司
    任職支薪之情相符，並有財團法人金融聯合徵信中心公司登記資訊、財政部臺灣
    省北區國稅局綜合所得稅核定通知書八十七年度申報核定、俊彥公司八十七年度
    營利事業所得稅結算申報書影本、八十八年度營利事業所得稅未辦理申報核定通
    知書、財政部臺北市國稅局萬華稽徵所九十三年五月三十一日財北國稅萬華綜所
    一字第０九三００一七三九０號函檢附俊彥公司申報乙○○八十七年度薪資所得
    扣繳憑單等在卷可稽，足佐其此部分任意性自白與事實相符，得採為認定事實之
    證據。惟被告另辯稱：公司會計事務係由其前妻丙○○處理並交會計師辦理申報
    云云，然查，證人丙○○於偵查中已證述：被告為其前夫，二人已於八十八年離
    婚，八十六年五月二十五日時已經離家，公司之報稅係由會計師處理，但已經忘
    了會計師之名字等語，又會計師為一專業人員，與被告及俊彥公司並無利益關係
    ，自無干冒刑責，明知乙○○未於俊彥公司任職支薪而仍故為俊彥公司製作不實
    扣繳憑單以逃漏營利事業所得稅之必要，是被告前開辯詞，尚非可採。本件事證
    明確，被告犯行已堪認定，應依法論科。
二、按各類所得扣繳暨免扣繳憑單係由扣繳義務人依所得稅法第九十二條規定所製作
    之單據，用以證明全年度支付員工薪資及代為扣繳綜合所得稅之情形，為徵、繳
    雙方課徵與申報綜合所得稅之依據，其既非造具記帳憑證所根據之憑證，亦非證
    明處理會計事項人員之責任而為記帳所根據之憑證，自難認屬商業會計法所規定
    之商業會計憑證，最高法院九十一年度台上字第一八二八號判決意旨即同此見解
    。被告係納稅義務人俊彥公司之負責人，於業務上作成之扣繳憑單上，虛列登載
    乙○○所得薪資之不實事項，並持向稅捐機關申報稅捐，自足以生損害於乙○○
    及稅捐機關稅捐稽徵之正確性。核被告所為，係犯刑法第二百十六條、第二百十
    五條之行使業務上登載不實文書罪，其業務上登載不實文書之低度行為為行使之
    高度行為所吸收，不另論罪，被告利用不知情之會計師為其登載乙○○所得薪資
    之不實事項後提出申報，為間接正犯。爰審酌被告前未曾因犯罪經判決執行，有
    臺灣高等法院被告全國前案紀錄表可參，素行尚可，俊彥公司並未因此行為而逃
    漏營利事業所得稅（詳後述），與其犯罪之動機、目的、手段平和、所生危害尚
    屬輕微及犯罪後坦承部分犯行之態度等一切情狀，量處如主文所示之刑，並諭知
    易科罰金之折算標準。
三、公訴意旨另以：被告偽造乙○○八十七年間在俊彥公司支領工資二十萬元之工資
    表，據以製成扣繳憑單後，以詐術向財政部臺北市國稅局提出申報行使之，以此
    方法逃漏俊彥公司之營利事業所得稅，因認被告就偽造工資表及逃漏營利事業所
    得稅部分另涉刑法第二百十六條、第二百十條行使偽造私文書罪嫌及稅捐稽徵法
    第四十一條逃漏稅捐罪嫌（起訴書漏列稅捐稽徵法第四十七條）云云。經查：
  (一)按凡在中華民國境內經營之營利事業，應依本法規定，課徵營利事業所得稅，所
    得稅法第三條第一項定有明文，是營利事業所得稅之納稅義務人應為營利事業，
    又公訴人認被告為俊彥公司負責人，以虛報薪資之方式逃漏俊彥公司應納之營利
    事業所得稅，自應依稅捐稽徵法第四十七條規定對於納稅義務人公司之負責人處
    以同法第四十一條之徒刑，公訴人於所犯法條欄僅列稅捐稽徵法第四十一條，應
    係漏列同法第四十七條，合先敘明。
  (二)次按犯罪事實應依證據認定之，無證據不得推定其犯罪事實；不能證明被告犯罪
    者，應諭知無罪之判決，刑事訴訟法第一百五十四條第二項、第三百零一條第一
    項分別定有明文。又事實之認定，應憑證據，如未能發現相當證據，或證據不足
    以證明，自不能以推測或擬制之方法，為裁判基礎；且認定犯罪事實所憑之證據
    ，雖不以直接證據為限，間接證據亦包括在內，然而無論直接證據或間接證據，
    其為訴訟上之證明，須於通常一般之人均不致有所懷疑，而得確信其為真實之程
    度者，始得據為有罪之認定，倘其證明尚未達到此一程度，而有合理之懷疑存在
    而無從使事實審法院得有罪之確信時，即應由法院為諭知被告無罪之判決，有最
    高法院四十年台上字第八六號判例、七十六年台上字第四九八六號判例可資參照
    。再按稅捐稽徵法第四十一條所規定之逃漏稅捐罪，依其文義解釋及該條無處罰
    未遂犯規定之情形以觀，應認係結果犯，必納稅義務人以詐術或其他不正當之方
    法為逃漏稅捐之手段，並因而造成逃漏稅捐之結果，始成立該罪。另刑法上所謂
    之偽造私文書，係指無製作權人冒用他人之名義，製作內容不實之私文書而言。
    倘係以自己名義製作，或並未使用何人名義製作之私文書，縱其內容不實，亦僅
    屬虛妄之行為，尚難遽依偽造私文書罪論擬。又薪資印領清冊如由薪資發放單位
    製作，經領款人員於其上簽章，用以證明該薪資業經其領取之文件，即具有收據
    之性質。因之，領款人員在薪資印領清冊上簽章之行為，係用以表示其已經領取
    該項薪資之意思，即具有以其名義表達上開意思之私文書性質。反之，若領款人
    員並未在薪資印領清冊上簽章，即難認其有已經領取該薪資之意思表示，則該印
    領清冊上關於應領人姓名及金額之記載，尚無從認為具有領款人表達其已領款意
    思之私文書（收據）性質。從而，薪資發放單位縱在其所製作之薪資清冊上，片
    面虛載領款人姓名及應領之金額等項，如未在其上偽造領款人之簽章，以表示其
    已經領取該項薪資，依上開說明，僅屬虛妄不實之文書，尚難認與刑法上偽造私
    文書罪之構成要件該當，最高法院七十六年度台上字第二０八號、八十八年度台
    上字第三六三一號、九十二年度台上字第三八四六號判決意旨亦均同此見解。
  (三)公訴人認被告涉有行使偽造私文書罪嫌及逃漏稅捐罪嫌無非以告訴人之指訴、北
    區國稅局八十七年度綜合所得稅核定通知書、八十七年度營利事業所得稅結算申
    報書為其論據。訊之被告亦坦承有製作工資表給會計師報稅等詞，惟否認有何逃
    漏稅捐犯行，辯稱俊彥公司都是虧損云云。
  (四)經本院向財政部臺北市國稅局函調俊彥公司所提出之扣繳憑單及工資表後，僅覆
    以扣繳憑單二份，並無工資表，有前揭萬華稽徵所函足憑，又被告及證人丙○○
    均稱不知會計師為何人，即無從傳訊該會計師以查明被告是否有提出工資表，抑
    或其所製作之工資表是否蓋用薪資領取人之印章，則無證據證明被告所稱有製作
    工資表一事為真，更不能證明工資表上是否有蓋用乙○○之印章而足以表彰以乙○○名義證明確有領取薪資之工資表私文書。
  (五)被告雖虛報乙○○之薪資所得，惟俊彥公司八十七年度營利事業所得稅經核定課
    稅所得為虧損四十七萬六千七百九十五元，經剔除虛報之乙○○薪資二十萬元後
    亦無應納稅額，有財政部臺北市國稅局九十三年四月十五日財北國稅審三字第０
    九三００四０一四六號函附本院卷可稽，是俊彥公司既無應虛報乙○○薪資而有
    逃漏稅額，亦不能證明有違反稅捐稽徵法第四十七條、第四十一條逃漏稅捐罪嫌
    。
  (六)揆諸前開說明，不能證明被告有偽造工資表私文書及逃漏稅捐罪嫌，復查無其他
    積極證據足證被告有公訴人所指前開犯行，原應就公訴人所指行使偽造私文書罪
    嫌及違反稅捐稽徵法第四十一條、第四十七條逃漏稅捐罪嫌部分為無罪之諭知，
    然公訴人認與前開經本院認定有罪部分有方法目的之裁判上一罪關係，爰不另為
    無罪之諭知（按稅捐稽徵法第四十七條第一款之規定，係將納稅義務人之公司於
    逃漏稅捐時，其受罰責任，轉嫁於公司負責人，其犯罪主體仍為公司，公司負責
    人僅屬受罰主體，為代罰性質，且公司本身並無犯意可言，公司負責人既非逃漏
    稅捐之納稅義務人，公司以不正當方法逃漏稅捐，縱實際上係由該公司負責人或
    其他有權代表公司之自然人代表公司為之，究非公司負責人本身之犯罪行為，與
    該公司負責人之其他犯罪行為，自無方法結果之牽連關係可言，應併合處罰，最
    高法院九十二年度台上字第八五四號、第六０七八號判決意旨均同此見解，則公
    訴人認逃漏稅捐罪與行使偽造私文書罪、行使業務上登載不實文書罪係方法結果
    之牽連犯關係，應屬誤會，惟此既經本院認定不能證明被告犯罪，即無從以數罪
    併罰之關係論之而另為無罪之諭知，亦附此敘明）。
據上論斷，應依刑事訴訟法第二百九十九條第一項前段，刑法第二百十六條、第二百
十五條、第四十一條第一項前段，罰金罰鍰提高標準條例第一條前段、第二條，判決
如主文。
本案經檢察官蕭斌志到庭執行職務
中　　　華　　　民　　　國　　九十三　　年　　　七　　　月　　二十二　　日
                                      臺灣臺北地方法院刑事第四庭
                                          審判長法  官  黃雅芬
                                                法  官  楊代華
                                                法  官  黎惠萍
右正本證明與原本無異。
如不服本判決，應於判決送達後十日內向本院提出上訴狀（應抄附繕本）。告訴人或
被害人如對於本判決不服者，應具備理由請求檢察官上訴，其上訴期間之計算係以檢
察官收受判決正本之日期為準。
                                                書記官  楊麗娟
中　　　華　　　民　　　國　　九十三　　年　　　七　　　月　　二十三　　日
附錄本案論罪科刑法條全文
刑法第二百十六條、第二百十五條
中華民國刑法第二百一十六條
(行使偽造變造或登載不實之文書罪)
行使第二百十條至第二百十五條之文書者，依偽造、變造文書或登載不實事項或使登
載不實事項之規定處斷。
中華民國刑法第二百一十五條
(業務上文書登載不實罪)
從事業務之人，明知為不實之事項，而登載於其業務上作成之文書，足以生損害於公
眾或他人者，處三年以下有期徒刑、拘役或五百元以下罰金。
